臺灣嘉義地方法院刑事判決
                                      109年度易字第709號
公  訴  人  臺灣嘉義地方檢察署檢察官
被      告  林哲煒


上列被告因強制罪案件，經檢察官提起公訴（109 年度偵字第68
86號），本院判決如下：
    主    文
甲○○犯強制罪，處拘役伍拾伍日，如易科罰金，以新臺幣壹仟元
折算壹日。
    犯罪事實
一、緣甲○○係林柏瑜（民國00年0 月生）之父親，而林柏瑜為國
    立嘉義高級工業職業學校（位在嘉義市○區○○路000 號
　　，下稱嘉工）之學生，且保管嘉工校內實習工廠的鑰匙。於
    109 年5 月9 日週六上午，林柏瑜接獲嘉工教職員通知實習
    工廠建築物大門遭開啟，甲○○遂駕駛車牌號碼00-0000 之普
    通自用小客車搭載林柏瑜前去嘉工實習工廠察看原因，適遇
    因重補修到嘉工校內之乙○○（同年4 月7 日考領有普通重型
    機車駕駛執照）騎乘車牌號碼000-0000之普通重型機車
　　搭載曾○○（91年9 月生，姓名年籍詳卷），甲○○駕車搖下駕
    駛座車窗對著乙○○、曾○○2 人問：「你們來怎麼沒有先說」
    、「來，靠邊停」等語，惟未獲理會，且乙○○旋騎乘機車搭
    載曾○○離開現場，甲○○立即駕車在校內跟隨該機車後方及按
    鳴喇叭，乙○○騎乘機車搭載曾○○由嘉工門口出去右轉嘉工街
    ，沿嘉工街再右轉日新街之方向行駛，於同日上午10時10分
    許，在日新街與光仁街之交岔路口因遇行車管制號誌轉為紅
    燈而減速，甲○○駕車在後見狀竟基於妨害他人行車權利之犯
    意，駕車超越該機車並停在前方車道（該行向僅1 車道）擋
    住該機車之去路，此時行車管制號誌已轉綠燈，乙○○原欲轉
    動機車龍頭從右側繞過上開小客車以通行，惟甲○○復行倒車
    ，致其小客車後方輕撞該機車，乙○○才停下機車，甲○○以此
    強暴方式阻擋妨害他人行車之權利。嗣渠等4 人均留待現場
    迨警方到場處理，並查悉上情。
二、案經乙○○訴由嘉義市政府警察局第二分局報請臺灣嘉義地
    方檢察署檢察官偵查起訴。
    理    由
一、證據能力部分：
  ㈠被告及辯護人爭執證人乙○○、曾○○於警詢時所為陳述之證據
    能力（見院卷第45頁），本院審酌該等證人於警詢中所
    為之供述，係屬被告以外之人於審判外之陳述，為傳聞證據
    ，且上開證人經傳喚到庭作證，故已無引用其等警詢時所為
    陳述之必要。
  ㈡證人曾○○於109 年10月15日偵查中之陳述，及證人乙○○於同
    年11月10日偵查中所述，固屬被告以外之人於審判外之言詞
    陳述，然證人於檢察官偵查中所為之陳述，係經檢察官告以
    拒絕證言權、具結之義務及偽證罪之處罰後，再命其等朗讀
    結文並具結後所為之陳述。且證人於偵訊時之證述，尚無證
    據顯示係遭受強暴、脅迫、詐欺、利誘等外力干擾情形或在
    影響其心理狀況，致妨礙其自由陳述等顯不可信之情況下所
    為。又被告及辯護人亦均未曾提及在檢察官偵查時，有任何
    不法取供之情形，依上開證人於偵查中陳述之客觀環境及條
    件，無顯不可信之情況，並於本院審理中經以證人身分傳喚
    到庭，依法具結陳述，就其先前在檢察官訊問時所為之陳述
    ，給予被告、辯護人對質詰問機會及依法辯論，有本院
    審判筆錄可考。則上開證人於偵訊中業經具結之陳述，自有
    證據能力，而得作為本件判決之基礎。
  ㈢按被告以外之人（包括證人、鑑定人、告訴人、被害人及共
    同被告等）於審判外之陳述雖不符刑事訴訟法第159 條之1
    至之4 等4 條之規定，而經當事人於審判程序同意作為證據
    ，法院審酌該言詞陳述或書面陳述作成時之情況，認為適當
    者，亦得為證據；當事人、代理人或辯護人於法院調查證據
    時，知有刑事訴訟法第159 條第1 項不得為證據之情形，而
    未於言詞辯論終結前聲明異議者，視為有前項之同意，同法
    第159 條之5 定有明文。立法意旨在於傳聞證據未經當事人
    之反對詰問予以核實，原則上先予排除。惟若當事人已放棄
    反對詰問權，於審判程序中表明同意該等傳聞證據可作為證
    據；或於言詞辯論終結前未聲明異議，基於尊重當事人對傳
    聞證據之處分權，及證據資料愈豐富，愈有助於真實發見之
    理念，且強化言詞辯論主義，使訴訟程序得以順暢進行，上
    開傳聞證據亦均具有證據能力。經查，本判決所引用其餘下
    列被告以外之人於審判外陳述之證據能力，被告經由辯護人
    於本院審理程序時表示同意（見院卷第45頁，排除爭執證人
    乙○○、曾○○未經具結之證述外），且檢察官、被告及辯護人
    於審理中調查證據時，知有刑事訴訟法第159 條第1 項不得
    為證據之情形，亦未於言詞辯論終結前聲明異議，本院審酌
    該等證據作成之客觀情況均無不當，並無不宜作為證據之情
    事，依刑事訴訟法第159 條之5 之規定，認應具有證據能力
    。 
  ㈣卷附之行車紀錄器錄影光碟，屬機械性紀錄特徵，並非供述
    證據，自無傳聞法則之適用，且與本案犯罪事實具有關聯性
　　，亦查無不得作為證據事由，又該光碟業於偵、審中勘驗（
　　含翻拍擷圖），以適當之設備顯示影像，使當事人辨認，並
    製作勘驗筆錄附卷，依法自得作為證據，而有證據能力（最
    高法院97年度台上字第3854號判決參照）。 
二、認定犯罪事實所憑之證據及理由：
    訊據被告固坦承於前揭時、地，駕車有與告訴人乙○○騎車搭
    載被害人曾○○碰面之事實，惟矢口否認有何強制罪犯行
　　，辯稱：伊搖下車窗詢問告訴人乙○○與被害人曾○○為何假日
    來實習工廠、有無向學校師長報備，他們不回應就騎車走了
    ，伊沒有追車，那是回家必經的路，伊也沒有擋住機車的去
    路，因為路口剛好紅燈，伊就停車打空檔，但車子向後滑動
    伊趕緊拉手煞車，他們的機車是停在路面邊線，不是停在伊
    車子的後面，所以沒有擦撞到他們云云（見偵卷第6-7 頁、
    第91頁、第134-135 頁；院卷第44頁）。經查：
  ㈠上開被告妨害告訴人乙○○、被害人曾○○行使得自由騎車通行
    道路權利之犯行，業據①證人即告訴人乙○○於109 年11月10
    日偵訊、110 年1 月26日審理時證稱：案發當天上午伊騎車
    到嘉工重補修1 節課，伊把機車停在實習工廠前面的騎樓，
    實習工廠的大門已經打開，伊看到曾○○在裡面準備賽前練習
    ，伊有打招呼，但不清楚曾○○的大門遙控器鑰匙怎麼來的，
    伊下課後騎車載曾○○一起離開去吃東西，當時被告開車說什
    麼話伊沒有聽清楚，伊不認識被告、他也不是教職人員，伊
    就騎車直接離開，然後到日新街與光仁街路口
　　，被告開車到切到伊的機車前面攔住，又再倒車稍微擦撞到
    伊的機車前面，但刮痕不明顯，後來報警了伊也無法離開等
    語（見偵卷第135 頁；院卷第49-59 頁、第63-64 頁），並
    繪製校內暨周邊圖附卷（參院卷第95頁）；②證人即被害人
    曾○○於109 年10月15日偵訊、110 年1 月26日審理時證稱
　　：當天伊搭公車到嘉工，拿實習工廠的鑰匙開門，忘記鑰匙
    是林柏瑜或黃亦群交給伊，伊是進去做自主練習，進入實習
    工廠要有鑰匙，且要向老師報備，但伊沒有報備，乙○○到校
    重補修停車有先跟伊打招呼，離開時伊搭乙○○的機車從嘉工
    校門出來，沿嘉工街右轉日新街，遭被告開車追車，在日新
    街路口號誌紅燈時，被告開車切到乙○○的機車前方，綠燈亮
    時，乙○○要騎車起步往右邊繞，被告又把車往後開撞到乙○○
    的機車，被告才停住下車，當時伊是第1 次遇到被告，也不
    認識等語（見偵卷第117-118 頁；院卷第66-74 頁、第82頁
    ）。由上均可知，在日新街與光仁街之交岔路口號誌紅燈時
    ，被告駕車自後超越告訴人乙○○所騎乘機車，並停在該機車
    的前方，旋號誌轉為綠燈時，被告非但未駕車往前，反而倒
    車輕微碰撞正欲轉動龍頭往右繞之機車，顯係為了攔阻渠等
    自由騎車通行道路之權利甚明。
　㈡參以，經勘驗卷內行車紀錄器光碟檔案之內容係：在校內，
    乙○○騎乘車牌號碼000-0000之普通重型機車搭載曾○○，被告
    駕車行經機車旁問「你們來怎麼沒有先說」、「來，靠邊停
    」，惟乙○○即騎車離開，被告駕車在校內跟隨該機車之後及
    按鳴喇叭，乙○○騎車由嘉工門口出去右轉嘉工街，沿嘉工街
    再右轉日新街之方向，在日新街與光仁街交岔路口號誌轉為
    紅燈而減速，被告駕車自後超越該機車並停在前方車道（該
    行向僅1 車道、對向車道以雙黃線區隔）時號誌轉為綠燈（
    10：16：48），倒車逼聲響起後才開始倒退（10：
　　16：54至55），車輛停住（10：17：02）及拉手煞車聲音（
　　10：17：04），隨後被告下車之開關車門聲音（10：17：10
    至11）等節，均有偵查中勘驗紀錄暨翻拍擷圖、本院審理時
    勘驗筆錄在卷可佐（見偵卷第65-78 頁、第137 頁；光碟在
    偵卷存放袋內；院卷第46-47 頁）。以上勘驗內容俱與前開
    證人2 人所述情節相符。被告駕駛「自用小客車」自後超越
    該機車並停在前方車道上，等同佔據該行向唯一車道，衡諸
    自用小客車相較於普通重型機車之車體更大，前後2 車距離
    過近時，在後之機車若繞行仍需適當距離以供機車龍頭迴轉
    空間，非謂更後方來車從較遠處見狀猶有餘裕提前繞行可資
    比擬。又告訴人乙○○欲轉動機車龍頭往右時，被告復刻意倒
    車致其小客車後方輕撞機車（輕微碰撞未必留有明顯刮擦痕
    跡，參偵卷第109 頁之員警職務報告），並隨後開門下車
　　，益徵其乃為攔阻機車2 人離去之意圖與故意甚明。從而，
    2 人本無停下機車之意，卻因被告駕車超越斜切入停在機車
    前方並倒車後退阻擋機車去路，迫使2 人無奈停下機車無法
    順利離去，客觀上顯以此強暴之行為妨害2 人行車權利。又
    被告於警詢自承：他們2 人不回應就騎車走了，伊看到機車
    腳踏板有包包想再去詢問2 人到實習工廠的目的與腳踏板上
    放何物，於是伊開車載林柏瑜「緊跟」他們之後，到日新街
    與光仁街口剛好紅燈等詞（見偵卷第7 頁、第12頁），可知
    被告駕車自始有跟車、追車之意，以及前述斜切停車與倒車
    攔阻行為，足認其主觀上確有妨害2 人行車之犯意無訛。
　㈢至辯護意旨以被告因釐清狀況、護子心切，且未對機車2 人
    造成身體傷害，影響亦極其輕微，考量刑罰謙抑性，並引用
    民法第150 條緊急避難之相關精神，類推適用民法第151 條
    自助行為等主張阻卻違法置辯云云（見院卷第91-92 頁、第
    105-113 頁）：
　　⒈按刑法第304 條第1 項之罪，所保護之法益為被害人之自
      由，重在保護個人之意思自由，即使人行無意義之事或於
      其行使正當權利時加以妨害之謂（最高法院70年度台上字
      第1487號、74年度台上字第3651號判決意旨參照）。又刑
      法第304 條之強暴、脅迫，祇以所用之強脅手段足以妨害
      他人行使權利，或足使他人行無義務之事為已足，並非以
      被害人之自由完全受其壓制為必要；且所稱強暴者，乃以
      實力不法加諸他人之謂，惟不以直接施諸於他人為必要，
      即間接施之於物體而影響於他人者，亦屬之（最高法院28
      年上字第3650號判例、85年度台非字第75號判決、86年度
      台非字第122 號判決意旨參照）。質言之，強制罪即重在
      保護個人「意思決定」與「意思活動自由」，而非「行動
      自由」，故只需所用之強脅手段足以妨害他人行使權利，
      或足使他人行無義務之事為已足，「不以」被害人之行動
      自由完全受壓制或完全喪失意思決定、活動自由為必要。
      縱以強暴、脅迫為構成要件，惟究非以傷人為當然之手段
　　　。 
　　⒉有無犯罪故意之認定，係以行為人行為時之主觀認識及意
      欲為判斷依據，行為人對犯罪構成要件事實，如行為主體
　　　、客體、行為及結果等有所認知，並決意為之，即有犯罪
      故意。至行為人犯罪之動機為何，核與是否具有犯罪故意
      無涉。本件林柏瑜係嘉工實習工廠鑰匙之保管人乙節，據
      其證述在卷，被告亦稱：曾○○跟林柏瑜說下週一要提早去
      學校練習，林柏瑜才會將鑰匙交給曾○○等語（見院卷第83
      頁）。惟無論路口號誌紅燈或綠燈，車輛駕駛人均不得任
      意在道路中下車或佔據車道，除徒增自身危險外，甚至妨
      礙車道其他車輛行駛或其餘用路人安全，此由後方之汽、
      機車駛來見狀無法正常通過而不得已紛紛提前由左側逆向
      、右側狹小空間繞行才能往前即知（參偵卷第74-75 頁之
      翻拍擷圖）。即便行車中遇有零件故障、生理急需或傷亡
      事故等緊急因素，亦需靠邊停車不得妨礙不特定多數用路
      人合法通行路口之權益，詎被告竟擅自停車佔據在該行向
      唯一車道，只為攔阻下車質問2 人到實習工廠之目的與腳
      踏板上放何物，並非所謂情節輕微。
　　⒊另強制罪屬於開放性之構成要件，該當之構成要件行為過
      於廣泛，是構成要件行為固無推定違法之效用，仍應正面
      認定強制手段之使用，與所欲達成之目的間、所採方法與
      結果間，是否具有正當合理關聯，為法律秩序及社會通念
      所得容許者，據以判定強制行為是否具違法性。查：縱使
      告訴人乙○○、被害人曾○○疑有不當進入實習工廠使用規則
      之虞，然此究係「校內規約」範疇，而①被告非嘉工之教
      職員工，僅單純一學生家長，其本無執行校規權限。②被
      告不具司法警察身分，顯無盤查或偵查「犯罪」權責
　　　。③竊盜部分由行車紀錄器確認腳踏板或2 人身上無任何
      包包，被告在車內與其子林柏瑜亦未對話談及上情，2 人
      不符合「犯罪」現行犯或準現行犯而得逮捕。故均難正當
      合理化「在校外」被告駕車斜切停車與倒車攔阻以質問之
      行為，即無從認係出於合法行使權利之意思、手段與目的
      間有正當合理關聯。甚至造成其他後方來車用路人不便或
      潛在危險亦非法律秩序及社會通念所容許，被告所為強制
      行為當具有違法性無疑。何況客觀上既無「危難」之存在
　　　，並無緊急避難之必要性。又自助行為不得無限上綱延伸
　　　，如被告一時誤會2 人涉及刑責，其大可提出行車紀錄器
      檔案供警方查證，非不得報警處理而尋求正當法律途徑，
      其竟捨此不為，復無其他請求國家及時救助不可能之情事
　　　，逕執意攔阻2 人，顯無主張自助行為之餘地。本件被告
      強制犯行之重點「在校外」日新街與光仁街路口，辯護人
      爭執上開2 人到校原因、如何到校、到校時間等細節託詞
      模糊焦點，委無足採。被告確有強制之故意，所為之強暴
      行為亦具有違法性，彰彰甚明。  
  ㈣按當事人、代理人、辯護人或輔佐人聲請調查之證據，法院
    認為不必要者，得以裁定駁回之。下列情形，應認為不必要
    ：一、不能調查者。二、與待證事實無重要關係者。三、待
    證事實已臻明瞭無再調查之必要者。四、同一證據再行聲請
    者；刑事訴訟法第163 條之2 定有明文。辯護人聲請①傳喚
    嘉工學姐教練陳佩君以證明其去電林柏瑜詢問實習工廠的門
    為何打開、②函詢嘉工關於案發當日是否有乙○○有重補修課
    程等（見院卷第84頁、第102 頁），然被告因其子林柏瑜接
    獲來電而搭載到校察看乙情，無爭議且臻明瞭，至乙○○「到
    校」重補修，與後續被告在「校外」強制犯行，2 者間無重
    要關聯，以上均無再予調查之必要，爰依刑事訴訟法第163 
    條之2 第2 項第2 、3 款，駁回此部分調查證據之聲請
　　，附此敘明。 
　㈤綜上，被告及辯護人所辯無非飾卸之詞，尚難憑採。被告之
    強制犯行，事證明確，洵堪認定，應依法論科。
三、論罪科刑：
  ㈠核被告所為，係犯刑法第304 條第1 項之強制罪。又兒童及
    少年福利與權益保障法第112 條第1 項前段所定之加重處罰
　　，固不以該成年人明知所教唆、幫助、利用、共同實行犯罪
    之人或被害人為兒童及少年為必要，但仍須證明該成年人有
    教唆、幫助、利用兒童及少年或與之共同實行犯罪，以及對
    兒童及少年犯罪之不確定故意，始足當之（最高法院104 年
    度台上字第1846號判決參照）。上開規定係犯罪構成要件之
    一部分，若認定被告應依該規定加重其刑者，自須證明被告
    主觀上對於被害人係兒童或少年乙節有所認識，亦即須證明
    被告就其係對兒童或少年犯罪有直接故意或間接故意。查：
    被告為本件犯行時為成年人，被害人曾○○則係12歲以上未滿
    18歲之少年（有其卷內年籍資料可憑），被告雖有故意對告
    訴人乙○○、被害人曾○○犯強制罪之情，然被告於警詢時稱：
    他們是伊兒子林柏瑜的同學乙節（見偵卷第13頁），而其子
    林柏瑜於案發時就讀三年級業已年滿18歲（參其卷內年籍資
    料），衡之被害人曾○○當時實際年紀17歲8 月，差4 個月即
    滿18歲，我國學制原則就讀高工之學齡為15至18歲
　　，即便就讀三年級同學之射程範圍含括18歲上下，不能排除
    已滿18歲可能性，則被告主觀上是否有可能對被害人曾○○係
    未滿18歲少年一事有所知悉或可得知悉，堪予存疑，依「
　　罪證有疑，利歸被告」原則，既難認定被告故意實施犯罪時
　　，就被害人曾○○具有少年之身分，有明知之確定故意或有所
    預見之不確定故意存在，依上說明，應為有利被告之認定
　　，即無適用兒童及少年福利與權益保障法第112 條第1 項前
    段加重其刑餘地，起訴意旨容有誤會，併予敘明。又被告在
    交岔路口阻擋機車去路，同時妨害告訴人乙○○、被害人曾○○
    自由騎車行進之權利，為一行為觸犯數罪名之同種想像競合
    犯，應論以一強制罪。 
  ㈡爰審酌本件被告與告訴人乙○○、被害人曾○○間本無糾紛隙怨
    ，既分為學生家長、學生本應互敬互重、圓融理性，然被告
    因懷疑上開2 人不當進入實習工廠之有違校內規則等事
　　，竟任意在校外道路斜切停車及倒車後退阻擋2 人騎車去路
　　，不思謹慎處事，逕以強暴之方式妨害2 人自由行車之權利
　　，所為不思尊重他人，行為實有可議，且犯後未能體認法律
    規範而確實悔悟，迄未向2 人表示歉意取得諒解或和解；惟
    念及被告尚未與2 人方面發生激烈衝突或造成其他重大損害
　　，兼衡其犯罪之動機乃事出有因、目的、手段、情節，暨其
    個人智識程度、經濟與生活狀況（參院卷第92頁之審理筆錄
    所載）等一切情狀，量處如主文所示之刑，並諭知易科罰金
    之折算標準。
據上論斷，應依刑事訴訟法第299 條第1 項前段，刑法第304 條
第1 項、第55條、第41條第1 項前段，刑法施行法第1 條之1 第
1 項，判決如主文。
本案經檢察官詹喬偉偵查起訴，由檢察官林俊良到庭實行公訴。
中　　華　　民　　國　　110 　年　　2 　　月　　19　　日
                  刑事第二庭      法  官  王品惠
以上正本證明與原本無異。
如不服本判決應於收受判決後20日內向本院提出上訴書狀，並應
敘述具體理由；其未敘述上訴理由者，應於上訴期間屆滿後20日
內向本院補提理由書（均須按他造當事人之人數附繕本）「切勿
逕送上級法院」。告訴人或被害人如對於本判決不服者，應具備
理由請求檢察官上訴，其上訴期間之計算係以檢察官收受判決正
本之日期為準。　　　　　　　　　
中　　華　　民　　國　　110 　年　　2 　　月　　19　　日
                                  書記官 黃亭嘉
附錄本案論罪科刑法條：
中華民國刑法第304 條第1 項
以強暴、脅迫使人行無義務之事或妨害人行使權利者，處3 年以
下有期徒刑、拘役或9 千元以下罰金。